【裁判字號】    97,家上易,9
【裁判日期】    970813
【裁判案由】    確認繼承權不存在
【裁判全文】
臺灣高等法院臺中分院民事判決         97年度家上易字第9號
上  訴  人  甲○○
                      番9號601室
訴訟代理人  蔡瑞煙律師
被上訴人    乙○○
上列當事人間確認繼承權不存在事件，上訴人對於中華民國97年
3月6日臺灣南投地方法院96年度家訴字第13號第一審判決提起上
訴，本院於中華民國97年7月30日言詞辯論終結，判決如下：
    主  文
上訴駁回。
第二審訴訟費用由上訴人負擔。
    事實及理由
壹、聲明部分：
一、上訴人方面：(一)原判決廢棄。(二)上廢棄部分，確認被上訴人
    對被繼承陳木生遺產之代位繼承權不存在。
二、被上訴人方面：駁回上訴。
乙、事實及理由
一、上訴人主張：
  (一)上訴人之兄長陳世聰於少年時期罹患精神疾患，上訴人父母
    鑒於陳世聰無法結婚生子，於民國50年2月間擬收養被上訴
    人為養子，惟陳世聰與被上訴人間之收養行為未具法律規定
    之書面而不生收養效力，至辦理收養登記所檢附之「親屬同
    意書」，係由上訴人之父陳木生與被上訴人之生父林朱斌、
    生母林陳品所簽署，並無陳世聰之簽名，即非陳世聰與被上
    訴人間所訂之收養書面契約；嗣陳世聰及上訴人之父陳木生
    先後於76年3月25日、88年3月26日去世，因被上訴人與陳世
    聰之收養行為不生效力，被上訴人非陳世聰之養子，於陳木
    生過世後，對陳木生之遺產即無代位繼承權，而被上訴人有
    無代位繼承權，對於上訴人法律上之地位有不安之狀態，有
    提起確認本件訴訟之必要。爰求為判決確認被上訴人對被繼
    承人陳木生遺產之代位繼承權不存在。
  (二)在本院補充陳述：收養人陳世聰罹患精神疾病，於55年7月9
    日遷居日本前，除曾在國立台灣大學醫學院附設醫院（下稱
    台大醫院）求診外，亦在財團法人台灣私立台中仁愛之家附
    設靜和醫院（下稱靜和醫院）治療，但均未能治癒，是其於
    50年12月間收養當時，因欠缺意思能力，而不能有效為收養
    之意思表示。
二、被上訴人則以：
  (一)被上訴人於50年12月28日經生父、生母之同意，由養父陳世
    聰收養並申請戶政機關登記，陳世聰有於收養登記申請書上
    簽名並蓋章，顯見其有收養被上訴人為養子之意思，另收養
    登記申請書上復有被上訴人生父、父母及二位證明人之簽名
    ，可認係同意收養之書面，自已生收養之效力；至「親屬同
    意書」係指陳世聰收養被上訴人經親屬同意，故由親屬等人
    於同意書上蓋章，陳世聰未於同意人部分簽名蓋章應屬合於
    情理；故上訴人否認收養關係存在，並否認被上訴人之代位
    繼承權存在，即非有理由。另陳木生於88年間即已死亡，上
    訴人提起本件訴訟，依民法第1146條第2項規定已經超過二
    年時效，而無主張餘地等語，資為抗辯。
  (二)在本院補充陳述：
  (1)被上訴人養父陳世聰於50年12月間口頭徵得被上訴人生父、
    生母同意出養，恐口說無憑，即親書「親屬同意書」請當事
    人簽名蓋章，以資證明。收養人雖未於「親屬同意書」上簽
    名，並無礙其收養意思表示之健全，而出養人即被上訴人之
    本生父母亦於「親屬同意書」、「登記申請書」上親自蓋章
    ，亦足證當事人出養之合意，是「親屬同意書」、「登記申
    請書」兩份文件足認係收養關係當事人雙方意思表示合致之
    書面，其要件完備無瑕疵。被上訴人被收養後，即改從養父
    姓，易林銘榮為乙○○，並自本生父母之戶籍遷出，改入養
    父戶籍，本件收養行為完備，收養契約有效成立並生效力。
  (2)被上訴人養父陳世聰與父親陳木生到日本從商後，因心嚮漢
    文化，故留置被上訴人在台接受國民教育，並請被上訴人本
    生父母代為撫養，以座落名間鄉○○○段866地號土地四筆
    無償供被上訴人本生父母耕作收成，以地租抵銷其代為撫養
    所需花費，養曾祖母亦留在台灣照顧被上訴人，被上訴人與
    其父陳木生回台灣時均會拿生活費給養曾祖母。
  (3)被上訴人養父陳世聰自幼接受良好教育，於40年代即高分錄
    取台北市建國高級中學，足證其聰明才智勝於常人，遑論其
    意思表示之表達能力卓然出眾、暢達無礙，上訴人稱陳世聰
    無意思能力，與事實大相逕庭。退萬步言，縱陳世聰曾短暫
    於醫院精神科就診，亦僅足證明其因課業壓力過大而有精神
    方面困擾，並無法證明其罹患精神疾病或致心神喪失之地步
    而欠缺意思能力。
  (4)本件收養發生46餘年來，自被上訴人養祖父陳木生過世，代
    位繼承發生以來，上訴人未曾否認收養之事實，亦未否認與
    被上訴人叔姪關係，其提起本件否認繼承之訴，實有可議。
    半世紀以來，被上訴人以祖父稱被繼承人陳木生，以叔叔稱
    上訴人，以父親稱養父，而以陳姓自稱，已46餘年，猶記被
    上訴人養祖父最後一次返鄉探親，不意舊疾復發，被上訴人
    旋即趕赴醫院，悉心照料，不遺餘力，仰事俯蓄、無微不至
    ，先祖父半夜臨終，隨侍在側者，惟被上訴人一人，告別式
    由被上訴人辦理，上訴人亦返台參加告別式，其後事莊嚴隆
    重，備極哀榮，亦屬不爭。93年台北國稅局遺產稅核定通知
    書上載明繼承人計有上訴人、被上訴人等五人，其時上訴人
    已知悉，迄至96年間始提起本件訴訟，已逾民法第1146條第
    2 項規定之二年時效而消滅。
三、經查，被上訴人於50年12月28日為上訴人之兄陳世聰收養，
    並於50年12月29日向戶政機關為收養之登記，嗣陳世聰、陳
    木生分別於76年3月25日、88年3月26日死亡等情，有被上訴
    人之戶籍登記簿、陳木生除籍謄本及譯文、陳世聰之死亡診
    斷書及譯本在卷可憑（見台灣南投地方法院96年度家訴字第
    13號案卷〔下稱南投地院原審卷〕第121～126頁），且為兩
    造所不爭執（見台灣板橋地方法院96年度家訴字第60號案卷
    〔下稱板橋地院原審卷〕第9頁、南投地院原審卷第132～13
    3頁），堪信此部分之事實為真正。
四、至於上訴人主張收養人陳世聰並未在「親屬同意書」上簽名
    蓋章，陳世聰有精神疾病欠缺意思能力，不能有效為收養之
    意思表示，被上訴人與陳世聰間並無收養關係存在等語，則
    為被上訴人否認，並以前詞抗辯，及另以本件請求權業因時
    效消滅，並執以抗辯，是本件爭點為：(一)被上訴人與陳世聰
    間是否有收養關係存在？(二)被上訴人對陳木生之遺產是否得
    行使代位繼承權？經查：
  (一)按74年6月3日修正前之民法第1079條規定，收養子女應以書
    面為之。所謂「書面」，係指雙方當事人以成立收養關係為
    內容所為意思表示合致之文書，惟法律並未規定該文書應具
    備一定之格式，是所書立之文書，其內容如已足以表達收養
    人收養及被收養人被收養之意思，即與上開規定所謂之「書
    面」要件相合。經查，被上訴人係48年10月6日出生，於50
    年12月間被陳世聰收養時年僅二歲餘，因而由其父母及親屬
    出具「親屬同意書」，由其父親林朱斌、母親林陳品、林朱
    斌之母陳甭、林朱斌之外祖母陳蕭言、林朱斌之表母舅陳春
    紀、陳世聰之父母陳木生、陳魏璧蘭在「親屬同意書」上蓋
    章，再由收養人陳世聰持「收養登記申請書」及被收養人父
    母親屬出具之上開「親屬同意書」各一份，向南投縣名間鄉
    戶政事務所辦理收養之戶籍登記，上開「收養登記申請書」
    上載明收養人為陳世聰、被收養人為乙○○，申請人為收養
    人陳世聰，收養原因欄記載：「經雙方同意為收養」，記事
    欄記載：「林銘榮經陳世聰收養後改從養父姓。法定代理人
    林朱斌、林陳品」等語，被上訴人之原生父母林朱斌、林陳
    品亦在其上蓋章，上開「親屬同意書」上則載明：「茲親屬
    協議結果同意名間鄉○○村○鄰○○路參拾號陳世聰收養同
    所林朱文斌之次子林銘榮（民國肆拾捌年拾月陸日出生）為
    養子，事屬雙方願意無異，恐口無憑特立同意書乙紙，為日
    後之據。同意人：林朱斌、林陳品、陳甭、陳蕭言、陳木生
    、陳魏璧、陳春紀。民國五十年十二月」等語，有有被上訴
    人之戶籍謄本、南投縣名間鄉戶政事務所檢送之收養登記申
    請書影本、親屬同意書影本在原審卷為證（見板橋地院原審
    卷第9頁、南投地院原審卷第13、14頁），上開「親屬同意
    書」雖無陳世聰之印文，然參以證人即被上訴人生父林朱斌
    在原審證稱：「我是被告（按即被上訴人）的生父，原告（
    按即上訴人，下同）是我的表弟，原告之父與我母親是兄妹
    」、「當時陳木生與陳世聰是父子關係，他們要求我被告（
    按即被上訴人，下同）給他們收養，我有四個兒子，二個女
    兒，因為陳世聰與我同住約十年，所以我同意被告給陳世聰
    收養，陳世聰也同意收養被告，可能怕我反悔，所以簽立親
    屬同意書。同意書上陳甭是我母親、陳蕭言是我的外婆、陳
    春紀是我的表母舊，．．．同意書是陳木生、陳世聰要求寫
    的」、「（法官問：何人持收養登記書收養？）我和陳世聰
    、陳木生一起到戶政登記」等語（見南投地院原審卷第134
    、135頁），及陳世聰持該份「親屬同意書」向戶政機關辦
    理收養登記，並在「收養登記申請書」上蓋章，明確表明收
    養被上訴人之意思，自已足認收養人陳世聰就收養被上訴人
    為養子一節，已與被上訴人之父母達成合意，始有由被上訴
    人父母及親屬出具「親屬同意書」，並由陳世聰為申請人，
    向戶政機關申請為本件收養之登記行為，綜合上開「親屬同
    意書」、「收養登記申請書」二份書面內容加以觀察探究，
    堪認本件收養已符合前開法條規定應以書面為之之要式，是
    被上訴人與陳世聰間有收養關係存在，自堪認定。
  (二)上訴人主張前開親屬同意書上並無陳世聰之蓋章，被上訴人
    與陳世聰間並無書面收養書，其二人間無收養關係等語。惟
    查，綜合上開「親屬同意書」與「收養登記申請書」內容予
    以觀察探究，已足以證明陳世聰與被上訴人間（由父母代為
    意思表示）有收養之合意，且該二份文書亦符合74年修正前
    民法第1149條第2項收養應以書面為之規定，已如前述，是
    陳世聰雖未在上開二份文件中之「親屬同意書」上蓋印，惟
    其既持該份文件申請為收養登記，並在「收養登記申請書」
    上蓋印，自難因之而否認本件收養之效力。
  (三)上訴人另主張陳世聰於收養被上訴人時罹有精神疾患，欠缺
    意思能力，不能為有效意思表示，並曾在台大醫院、台中靜
    和醫院治療等語，惟為被上訴人所否認，上訴人自應舉證以
    實其說。經查，上訴人雖曾提出「入院證明書」一份為據（
    見南投地院原審卷第41頁），惟該證明書係日本大阪市北野
    醫院所出具之證明書，姑不論該份文件未經駐外單位認證，
    難認其真正，縱認不虛，惟依其上所載陳世聰住院科別為「
    神經精神科」，住院期間為「昭和41年7月15日至昭和42年7
    月14日」即民國55年7月15日至民國56年7月14日止（見南投
    地院原審卷第42頁年代對照表），而本件收養時間為民國50
    年12月間，陳世聰住院期間距收養時間已逾4年餘，亦不足
    以證明陳世聰在收養被上訴人當時因罹患精神疾病而有意思
    表達能力不足致無法成立收養契約情形存在。再查，本院依
    上訴人聲請向上開台大醫院、靜和醫院函查結果，台大醫院
    函覆：「所詢陳世聰先生（身分證字號：Ｚ000000000）之診
    療情形一案，經查陳世聰先生非本院病友，故不克受託提供
    相關資料，請查照。」等語，靜和醫院函覆：「經查陳世聰
    （男、身分證統一編號Ｚ000000000號、民國○○年○○月○日生
    ）在本院無就診資料，請查照。」等語，有台大醫院97年5
    月26日校附醫秘字第0970206370號函、靜和醫院97年5月26
    日中仁靜醫字第246號函各一份在本院卷為佐（見本院卷第
    35、36頁），上訴人復未舉證證明陳世聰有精神疾病在上開
    醫院或其他醫院就診治療，及於本件收養當時有不能為有效
    之收養意思表示之事實，況證人林朱斌於原審已證述陳世聰
    也同意收養被上訴人，並一起到戶政機關登記等語（見原審
    卷第134頁至135頁），是上訴人主張因陳世聰有精神疾病，
    不能為有效收養意思表示，被上訴人與陳世聰間並無收養關
    係存在等語，自無可採。
  (四)末按民法第民法第1140條規定，第1138條所定第一順序之繼
    承人，有於繼承開始前死亡或喪失繼承權者，由其直系血親
    卑親屬代位繼承其應繼分。本件被上訴人經陳世聰收養為養
    子後，陳世聰於76年3月25日死亡，其後，陳世聰之父陳木
    生於88年3月26日死亡，陳木生死亡後，遺有坐落南投縣名
    間鄉○○○段866地號等土地4筆，業經上訴人陳明在卷，並
    有土地登記謄本4份在卷可參，被上訴人對於陳木生之遺產
    ，自得依前揭規定主張代位繼承權。
五、綜上所述，被上訴人與陳世聰間之收養行為係屬有效成立，
    被上訴人於陳木生死亡後，依法得行使代位繼承權。從而，
    上訴人主張被上訴人對陳木生遺產之代位繼承權不存在，為
    無理由，不應准許，應予駁回。
六、兩造其餘攻擊防禦方法，核與判決結果不生影響，爰不一一
    論敘，附此敘明。
據上論結，本件上訴為無理由，依民事訴訟法第449條第1項、第
78條，判決如主文。
中    華    民    國    97    年    8     月    13    日
                  民事第六庭    審判長法  官  袁再興
                                      法  官  吳惠郁
                                      法  官  陳賢慧
以上正本係照原本作成。
不得上訴。
                                      書記官  金珍華
中    華    民    國    97    年    8     月    14    日
                                                      Ａ


司法院資訊處製作；財團法人民間司法改革基金會備份。
